臺灣苗栗地方法院刑事判決
111年度訴緝字第19號
公  訴  人  臺灣苗栗地方檢察署檢察官
被      告  賴俊雄


上列被告因違反廢棄物清理法案件，經檢察官提起公訴（109年
度偵字第6910號），被告於準備程序中就被訴事實為有罪之陳述
，經本院裁定進行簡式審判程序，判決如下：
    主  文
甲○○共同犯廢棄物清理法第四十六條第四款之非法清理廢棄物罪
，處有期徒刑壹年貳月。
    理  由
一、犯罪事實
　　甲○○為位於苗栗縣○○鎮○○路000巷00號月稱光明寺前之苗栗
    縣○○鎮○里○段○○○段000地號土地（下稱本案土地）之實際管
    理人。甲○○知悉未經主管機關許可，不得提供土地回填、堆
    置廢棄物，且甲○○、劉俊傑（所犯違反廢棄物清理法部分，
    業經本院以109年度訴字第603號判決判處罪刑）均知悉未依
    廢棄物清理法第41條第1項規定領有廢棄物清除、處理許可
    文件，不得從事廢棄物清除、處理，甲○○竟基於未經主管機
    關許可而提供土地回填、堆置廢棄物及未領有廢棄物清除處
    理許可文件而從事廢棄物清除、處理之犯意，於民國109年1
    0月25日起，駕駛不詳車輛，先至不詳地點，載運、清除建
    築工程所產生，含有磚塊、水泥塊、廢木材、修剪產出之廢
    樹木及雜草等屬一般事業廢棄物之營建混合物，將上開營建
    混合物傾倒堆置在本案土地上，復操作其所有之不詳廠牌型
    號60型挖土機，將上開所傾倒堆置之營建混合物就地回填、
    整平；甲○○、劉俊傑另共同基於未領有廢棄物清除處理許可
    文件而從事廢棄物清除、處理之犯意聯絡，於109年10月27
    日下午6時許，由甲○○以電話聯絡劉俊傑，以半日薪新臺幣
    （下同）3,500元（即時薪875元）之代價雇用劉俊傑，由劉
    俊傑於109年10月28日上午8時10分許，駕駛其所有之未領用
    牌照之拼裝車（俗稱鐵牛車），先至苗栗縣○○鎮○○里000號
    臺鹽通霄精鹽廠廠區內，載運、清除營建拆除工程所產生，
    含有剩餘土石（水泥塊夾雜鋼筋）等屬一般事業廢棄物之營
    建混合物，復於同日上午9時40分許，欲將上開營建混合物
    傾倒棄置在本案土地上，以此方式由甲○○提供本案土地回填
    、堆置一般事業廢棄物，並自行或共同從事一般事業廢棄物
    之清除、處理。
二、證據標目
　‧被告於本院準備程序及審理中之自白
　‧被告之警詢筆錄、本院訊問筆錄
　‧證人即同案被告劉俊傑於本院準備程序及審理中之證述
　‧證人即同案被告劉俊傑之警詢筆錄、偵訊筆錄
　‧證人劉萬崎之警詢筆錄
　‧警員職務報告書
　‧苗栗縣通霄地政事務所土地所有權狀
　‧苗栗縣事業廢棄物處理稽查紀錄工作單
　‧扣押筆錄、扣押物品目錄表、代保管單
　‧苗栗縣政府環境保護局110年1月28日環廢字第1100006022號
    函暨所附苗栗縣事業廢棄物處理稽查紀錄工作單、剩餘土石
    方進場竣工證明書、稽查照片
　‧苗栗縣政府環境保護局110年12月21日環廢字第1100086203號
    函
　‧現場及扣案物照片
　‧發還責付保管照片
三、法令之適用
　㈠適用法條之說明
　⒈按廢棄物清理法第46條第3款所稱「未經主管機關許可，提供
    土地回填、堆置廢棄物」，立法目的在於限制廢棄物之回填
    、堆置用地，必須事先通過環保主管機關之評估、審核，以
    確保整體環境之衛生與安全，依其文義以觀，固係以提供土
    地者為處罰對象，然該條款所欲規範者應在於未經主管機關
    許可，提供土地回填、堆置廢棄物之行為，而非側重於土地
    為何人所有、是否有權使用，亦不問提供土地係供自己或他
    人回填、堆置廢棄物。是凡以自己所有之土地，或有權使用
    （如借用、租用等）、無權占用之他人土地，以供自己或他
    人回填、堆置廢棄物之行為，均有上開條款之適用，非謂該
    條款僅規定處罰提供自己之土地供他人回填、堆置廢棄物而
    言，否則任意提供非屬自己或無權使用之土地供自己或他人
    回填、堆置廢棄物，造成污染，卻無法處罰，顯失衡平，當
    非該法為改善環境衛生，維護國民健康之立法目的（最高法
    院94年度台上字第5174號、95年度台上字第3325號、98年度
    台上字第5712號、107年度台上字第66號判決意旨參照）。
　⒉次按廢棄物清理法第46條第3款所定未經主管機關許可，提供
    土地回填、堆置廢棄物之罪，其處罰對象及行為，係提供土
    地者之提供行為，而非在土地回填、堆置廢棄物者之回填、
    堆置行為。至於在土地回填、堆置廢棄物行為，倘符合同條
    其他款次所定各罪之犯罪構成要件，應另成立各該罪名。提
    供土地回填、堆置廢棄物與回填、堆置廢棄物，兩者係屬不
    同之犯罪行為，不容混淆。又本罪係屬即成犯，亦即行為人
    未經主管機關許可，提供土地回填、堆置廢棄物，即構成犯
    罪，事後縱使由他人代為清除、處理所棄置之廢棄物，亦不
    能因此阻卻違法（最高法院102年度台上字第3357號、103年
    度台上字第2502號判決意旨參照）。
　⒊被告於案發時雖非本案土地之所有權人，惟仍實際管理使用
    本案土地，其提供本案土地回填、堆置上開一般事業廢棄物
    之行為，揆諸前揭說明，即已該當廢棄物清理法第46條第3
    款之提供土地行為至明。
　⒋復按從事廢棄物清除、處理業務者，應向直轄市、縣（市）
    主管機關或中央主管機關委託之機關申請核發公民營廢棄物
    清除處理機構許可文件後，始得受託清除、處理廢棄物業務
    ，為廢棄物清理法第41條第1項前段定有明文。又按廢棄物
    清理法第46條第4款之未領有許可文件清理廢棄物罪，其犯
    罪主體，不以廢棄物清理業者為限，只要未依第41條第1項
    規定領有廢棄物清除、處理許可文件，而從事貯存、清除、
    處理廢棄物，即為該當（最高法院109年度台上大字第3338
    號裁定意旨參照）。申言之，廢棄物清理法第46條第4款前
    段之非法清理廢棄物罪，係以未依同法第41條第1項規定領
    有廢棄物清除、處理許可文件，從事廢棄物貯存、清除、處
    理為其構成要件。其犯罪主體，不以經許可之公、民營廢棄
    物清理機構，或專門執行此項業務者為限，亦即，自然人未
    依同法第41條第1項規定領有廢棄物清除、處理許可文件，
    從事廢棄物清除、處理者，均包括在內（最高法院95年度台
    上字第2630號、96年度台上字第6443號、107年度台上字第3
    13號判決意旨參照）。
　⒌再按廢棄物清理法就「貯存」、「清除」及「處理」行為，
    並未加以定義，然依廢棄物清理法第36條第2項所授權訂定
    之「事業廢棄物貯存清除處理方法及設施標準」第2條第1款
    至第4款規定，所謂「貯存」係指事業廢棄物於清除、處理
    前，放置於特定地點或貯存容器、設施內之行為；所謂「清
    除」係指事業廢棄物之收集、運輸行為；所謂「處理」係指
    下列行為：（一）中間處理：指事業廢棄物在最終處置或再
    利用前，以物理、化學、生物、熱處理或其他處理方法，改
    變其物理、化學、生物特性或成分，達成分離、減積、去毒
    、固化或穩定之行為。（二）最終處置：指衛生掩埋、封閉
    掩埋、安定掩埋或海洋棄置事業廢棄物之行為。（三）再利
    用：指事業產生之事業廢棄物自行、販賣、轉讓或委託做為
    原料、材料、燃料、填土或其他經中央目的事業主管機關認
    定之用途行為，並應符合其規定者。所謂「清理」即指貯存
    、清除或處理事業廢棄物之行為。惟觀之該標準第4章（事
    業廢棄物之中間處理）、第5章（事業廢棄物之最終處置）
    等相關規定，該所謂之「處理」，係指符合法令規定所為之
    處置行為。本件被告及同案被告劉俊傑均未領有廢棄物清除
    、處理許可文件，被告自行或劉俊傑受被告之雇用，依其指
    示擅自運輸屬一般事業廢棄物之營建混合物，乃非法清除廢
    棄物之行為，劉俊傑既已為廢棄物之運輸，即屬清除行為，
    縱令其載運至目的處所後，尚未完成傾倒即被查獲，仍無解
    於「清除」行為之成立（最高法院96年度台上字第2878號、
    99年度台上字第4374號、102年度台上字第2817號、110年度
    台上字第5334號判決意旨參照）；被告擅自將營建混合物傾
    倒堆置在本案土地，再操作挖土機回填並予以整平，係屬非
    法處置廢棄物之行為，此行為態樣自不可能符合該標準就「
    處理」所為之定義性說明，而依上開被告就所運輸之廢棄物
    係任意傾倒、堆置，核其犯意應係為「最終處置」，自符合
    非法處理廢棄物之要件（最高法院106年度台上字第1739、3
    834號判決意旨參照）。亦即，被告未領有廢棄物清除、處
    理許可文件，從事運輸並傾倒堆置一般事業廢棄物之行為，
    已分別該當廢棄物清理法第46條第4款前段之「清除」、「
    處理」行為，要屬明確。
　㈡罪名及處罰條文
　　是核被告所為，係犯廢棄物清理法第46條第4款前段之非法
    清理廢棄物罪、同法第46條第3款之未經主管機關許可提供
    土地回填堆置廢棄物罪。
　㈢共同正犯
　　被告與劉俊傑間，就上開劉俊傑非法清除廢棄物犯行部分，
    共同實行本件犯行，應論以刑法第28條之共同正犯。
　㈣包括一罪
　⒈按廢棄物清理法第46條第3款之未經主管機關許可，提供土地
    回填、堆置廢棄物罪，係88年7月14日經總統（88）華總（
    一）義字第8800159810號令修正時所增訂（舊法為第22條第
    2項第3款），其立法理由僅提及「任意提供土地或土地管理
    未當，致有棄置廢物，造成重大污染事件」等寥寥數語，從
    該條第3款之立法理由無從得出立法者已預定有多數同種類
    之行為將反覆實行。再就該條第3款之文義解釋而言，該罪
    係以未經主管機關許可，提供土地回填、堆置廢棄物者為犯
    罪主體，且提供土地之行為人不以經營棄土場者為限，包括
    一般人；另所提供之土地亦不以行為人所有者為限，即令係
    第三人所有之土地亦可，因而即令係一般人，如未經主管機
    關許可，提供土地供人回填、堆置廢棄物，即可構成該罪。
    可見，從該條第3款之文義解釋亦無從得出立法者已預定有
    多數同種類之行為將反覆實行之情形。故於具體個案，尚不
    得以行為人既然提供土地供人回填、堆置廢棄物，自不可能
    僅供回填、堆置廢棄物1次，或因行為人原係經營棄土場業
    者，僅因其設置許可使用年限已屆滿，即依日常生活經驗推
    論其主觀上有反覆提供不特定人回填、堆置廢棄物之意，而
    將其行為解釋為係屬集合犯。此與廢棄物清理法第46條第4
    款前段之非法清理廢棄物罪，係以未依同法第41條第1項規
    定領有廢棄物清除、處理許可文件而受託清除、處理廢棄物
    者為犯罪主體，再依同法第41條第1項前段規定之內容：「
    從事廢棄物清除、處理業務者，應向直轄市、縣（市）主管
    機關或中央主管機關委託之機關申請核發公民營廢棄物清除
    處理機構許可文件後，始得受託清除、處理廢棄物業務。」
    可知，立法者顯然已預定廢棄物之清除、處理行為通常具有
    反覆實行之性質，該罪在本質上具有反覆性，而為集合犯，
    尚有不同（最高法院105年度台上字第1972號判決意旨參照
    ）。
　⒉準此，被告先後2次提供本案土地，供被告、劉俊傑傾倒或堆
    置廢棄物之犯行，係基於同一犯意，於密切接近之上開時、
    地實行，侵害同一之法益，應合為包括之一行為予以評價，
    而論以包括一罪。
　⒊又集合犯乃其犯罪構成要件中，本就預定有多數同種類之行
    為將反覆實行，立法者以此種本質上具有複數行為，反覆實
    行之犯罪，歸類為集合犯，特別規定為一個獨立之犯罪類型
    ，例如收集犯、常業犯等。廢棄物清理法第46條第4款前段
    之非法清理廢棄物罪，係以未依同法第41條第1項規定領有
    廢棄物清除、處理許可文件而從事廢棄物清除、處理者為犯
    罪主體，再依該法第41條第1項前段以觀，可知立法者顯然
    已預定廢棄物之清除、處理行為通常具有反覆實行之性質。
    是本罪之成立，本質上即具有反覆性，而為集合犯（最高法
    院106年度台上字第271號判決意旨參照）。再按廢棄物清理
    法第46條第4款前段規定之「未依第41條第1項規定領有廢棄
    物清除、處理許可文件，從事廢棄物清除、處理」罪，其行
    為本質上具有反覆性與延時性，乃執行業務本質所當然，而
    為集合犯之一種，但其犯罪之成立，並不以行為人有多次廢
    棄物清除、處理為必要，如有從事廢棄物清除、處理等作為
    ，縱僅1次即被查獲，仍無解於該條項之罪（最高法院95年
    度台上字第2630號判決意旨參照）。
　⒋從而，本件被告於前揭時、地，從事廢棄物清除、處理行為
    ，與劉俊傑共同從事廢棄物清除行為，縱僅從事1次即被查
    獲，仍應認屬集合犯而論以包括一罪。
　㈤科刑上一罪
　⒈另按廢棄物清理法第46條所列第1至6款之罪，係各自獨立之
    罪名，並非犯某一罪之各種加重條件，且同條第3款之未經
    主管機關許可，提供土地回填、堆置廢棄物罪，與同條第4
    款之未依廢棄物清理法第41條第1項規定領有廢棄物清除、
    處理許可文件，從事廢棄物貯存、清除、處理罪，其罪名與
    犯罪態樣互殊，自無包括論以集合犯一罪之餘地（最高法院
    104年度台上字第3602號判決意旨參照）。
　⒉是被告基於同一之犯罪決意，以一行為同時觸犯前揭廢棄物
    清理法第46條第3款、第4款前段之罪，為想像競合犯，應依
    刑法第55條之規定，論以一罪而以情節較重之廢棄物清理法
    第46條第4款前段之非法清理廢棄物罪所定之刑處斷（最高
    法院106年度台上字第1222、1739號判決意旨參照）。
　㈥沒收
　⒈扣案之不詳廠牌型號60型挖土機1台，為被告所有，供其犯本
    件非法清理廢棄物犯行所用之物，業據被告於警詢時供陳明
    確（偵卷第38頁），並於偵查中經警責付被告保管而暫行發
    還，有扣押物品目錄表、代保管單各1份在卷可參（偵卷第5
    9、77頁），惟考量上開挖土機價值不低，用途亦非專供犯
    罪所用之物，復為被告謀生所需之工具，倘對其宣告沒收或
    追徵，無異剝奪被告工作權及更生改善之機會，顯有過苛之
    虞，爰依刑法第38條之2第2項規定，不予宣告沒收或追徵。
　⒉至扣案之藍色拼裝車（鐵牛車）1輛，固係供被告共同犯罪所
    用之物，然上開挖土機為劉俊傑所有，業據劉俊傑於警詢及
    本院準備程序中陳述明確（偵卷第43至44頁，本院訴字卷第
    58、103、134頁），並有卷附110年度聲字第712號裁定、具
    領保管切結書、領據、代保管各1份可參(本院聲字卷第13至
    15、29至33頁)，被告就上開拼裝車既非所有權人，又無共
    同處分權，自無庸在其罪刑項下諭知沒收，附此敘明。
　⒊另被告雖以半日薪3,500元雇用劉俊傑共同非法從事廢棄物之
    清除、處理，然被告供陳未因本件犯行獲得任何報酬或利益
    ，此外，復查無任何積極證據足證被告因本件犯行已獲取任
    何報酬或財物，基於罪疑唯輕、有疑利於被告之原則，應認
    被告並無任何犯罪所得，自無庸諭知沒收。
四、量刑理由
　㈠本件為未經許可提供本案土地回填、堆置廢棄物，並與共犯
    共同非法從事廢棄物清除、處理之案件。被告對於任意傾倒
    堆置、回填廢棄物將造成環境污染，應有一定程度之認識，
    竟未經主管機關許可，提供本案土地回填、堆置一般事業廢
    棄物，復未依法領有廢棄物清除、處理許可文件，自行或與
    劉俊傑共同載運一般事業廢棄物傾倒堆置於本案土地上，危
    害周圍土地及生態環境，所為誠值非難；就犯罪動機表示係
    因本案土地地勢低窪容易積水，想載運土石墊高，在動機形
    成及分工方面具主導性，並無特別應予斟酌之情事，復參諸
    被告迄未將所傾倒堆置之廢棄物清除、處理完畢，並將本案
    土地回復原狀，所侵害法益之情節及程度難謂輕微。
　㈡另考量被告前於107年間，因違反廢棄物清理法案件，經檢察
    官為緩起訴處分，復於111年間，因違反廢棄物清理法案件
    ，經本院以非法清理廢棄物罪判處有期徒刑1年（尚未確定
    ），足見被告對於此類犯罪之規範意識顯然偏低，犯後始終
    坦承犯行之態度，自述所受教育程度為高中肄業，目前從事
    打零工、挖土機司機等工作，日薪約2,000元，與父母親、2
    名未成年子女同住，尚需照顧罹患癌症之父親等情，爰以行
    為人之責任為基礎，並審酌上開各情等一切情狀，量處如主
    文所示之刑。
據上論斷，依刑事訴訟法第273條之1第1項、第299條第1項前段
，判決如主文。
本案經檢察官黃棋安提起公訴，檢察官蕭慶賢到庭執行職務。
中　　華　　民　　國　　111 　年　　6 　　月　　16　　日
　　　　　　　　　刑事第一庭　法　官　高御庭
以上正本證明與原本無異。
如不服本判決應於收受送達後20日內向本院提出上訴書狀，並應
敘述具體理由；其未敘述上訴理由者，應於上訴期間屆滿後20日
內向本院補提理由書（均須按他造當事人之人數附繕本）「切勿
逕送上級法院」。告訴人或被害人如對於本判決不服者，應具備
理由請求檢察官上訴，其上訴期間之計算係以檢察官收受判決正
本之日期為準。
中　　華　　民　　國　　111 　年　　6 　　月　　16　　日
　　　　　　　　　　　　　　　書記官　林怡芳
附錄本案論罪科刑法條全文：　　
廢棄物清理法第46條
有下列情形之一者，處1年以上5年以下有期徒刑，得併科新臺幣
1千5百萬元以下罰金：
一、任意棄置有害事業廢棄物。
二、事業負責人或相關人員未依本法規定之方式貯存、清除、處
    理或再利用廢棄物，致污染環境。
三、未經主管機關許可，提供土地回填、堆置廢棄物。
四、未依第41條第1項規定領有廢棄物清除、處理許可文件，從
    事廢棄物貯存、清除、處理，或未依廢棄物清除、處理許可
    文件內容貯存、清除、處理廢棄物。
五、執行機關之人員委託未取得許可文件之業者，清除、處理一
    般廢棄物者；或明知受託人非法清除、處理而仍委託。
六、公民營廢棄物處理機構負責人或相關人員、或執行機關之人
    員未處理廢棄物，開具虛偽證明。